【裁判字號】    89,勞上,91
【裁判日期】    890817
【裁判案由】    僱傭契約損害賠償
【裁判全文】
臺灣高等法院花蓮分院民事判決       八十九年度勞上字第九一號
      上  訴  人  丙○○
                  乙○○
                  戊○○
      被  上訴人  鳳勝實業股份有限公司
      法定代理人  甲○○
      訴訟代理人  丁○○律師
右當事人間請求職業病死亡補償事件，上訴人對於臺灣花蓮地方法院中華民國八十九
年五月四日（八十九年度勞訴字第一號）第一審判決，提起上訴，本院判決如左：
      主  文
上訴駁回。
第二審訴訟費用由上訴人負擔。
      事  實
甲、上訴人方面：
  一聲明：
    (一)原判決廢棄
    (二)被上訴人應給付上訴人丙○○、乙○○、戊○○新台幣( 下同 )一百二十五萬
      六千四百元及自民國八十七年十一月一日起至清償日止按年息百分之五計算之
      利息。
    (三)第一、二審訴訟費用由被上訴人負擔。
    (四)願供擔保請准予宣告假執行。
  二其陳述除與原審判決書記載者相同，予以引用外，補稱：
    (一)原判決駁回上訴人在第一審之訴理由無非以上訴人未能舉證證明黃正一係死於
      職業災害云云，惟查：
      上訴人之兄弟黃正一係在被上訴人公司擔任司機，於八十七年十月三十一日
        下午六時四十二分由預拌場載運混凝土往「大有為」等工地出料，自係勞工
        安全衛生法第二條第四項所規定之勞工作業活動場所，即被上訴人亦不否認
        該黃正一之職業係該公司司機，為被上訴人工作載運混凝土在固定之作業場
        所來來回回。
      原判決謂被上訴人提出之司機行駛日報表，謂黃正一之開車里程數係每日行
        駛總里程數，並非單趟里程數，黃正一工作應非過量云云，為被上訴人有利
        之認定。查上訴人在八十九年四月二十四日辯論意旨狀中主張係黃正一自八
        十七年九月二十六日起至十月三十一日止，每日上午約九時上班出勤，下班
        時間均在晚間八、九、十、十一時及次日凌晨一時許連續加班，原判決謂並
        非每晚八、九點才下班，顯與上訴人依被上訴人提出之司機行駛日報表所制
        作之附表不符，查黃正一在上述這段期間加班如此之頻繁有被上訴人提出之
        司機行駛日報表可憑，原判決竟謂非過量，心證之認定，即屬偏頗。
      再者，被上訴人引用花蓮地檢署相驗屍體證明書法醫師胡武雄記載黃正一為
        「自然死」為拒絕給付之理由，上訴人不瞭解何以胡武雄法醫為如此記載，
        故於原審聲請訊問胡武雄就其法醫學領域範圍內到庭說明「自然死」之意義
        ，原判決未予採納通知胡武雄到庭，顯屬應調查之事證未予調查，對上訴人
        而言，實欠公允。
    (二)按勞動基準法所規定的職業災害補償，與民法所規定的損害賠償主要的不同之
      點為請求職業災害不必證明雇主有故意或過失，相反的請求損害賠償則必須證
      明雇主有故意或過失，是以上訴人係以勞動基準法第五十九條之規定請求勞基
      法上之職業災害補償，此點原審亦疏予斟酌。
    (三)黃正一確實在上班時間死亡，被上訴人未設合格急救人員，從和平礦區送到八
      ０五醫院長達數十公里，等送到醫院已搶救不及，被上訴人確有疏失。
乙、被上訴人方面：
  一聲明：求為判決如主文所述：
  二陳述：除與原審判決書所記載者相同，予以引用外，補陳略稱：
    (一)黃正一之死亡與其工作並無因果關係，業經原審判決認定甚詳，上訴人仍執陳
      詞，稱黃正一係因工作過量而死亡，顯無足採，另上訴人指按勞動基準法所規
      定之職業災害補償，其請求人不必證明雇主有故意或過失，原審判決就此亦疏
      予斟酌云云，惟勞動基準法之職業災害補償，固不必證明雇主有故意過失，惟
      仍需證明勞工之死亡與其工作上之因素有相當之因果關係，並非任何因素所導
      致之死亡均有勞動基準法所規定職業災害補償之適用，上訴人此項主張，亦無
      理由。
    (二)上訴人主張黃正一下班時間均在晚間八、九、十、十一時及次日凌晨一時許連
      續加班，惟查，黃正一於被上訴人處，係擔任貨車司機、職司工廠所生產之水
      泥預拌混凝土，運送至工地卸料後再回工廠。由於水泥製品其性質特殊，在短
      時間內立刻硬化。為了減少運距與時間因此係工廠架設於工地內之主因，亦專
      屬本工地之工廠。而工廠至工地之距離長短不一，以（大友為）工地為例，僅
      離工廠一百五十公尺之遙，其他工地有五百公尺、一千公尺，最遠之工地亦於
      三公里左右，路程極短。且在進料卸料之過程，完全係由機器操作，不需親自
      搬運，根本無過重之體力勞動；且被上訴人處有約二十名司機負責與黃正一同
      樣之工作，每位司機輪流運送，即司機運送一趟回廠後，即在工廠休息待命，
      而被上訴人於工廠內有宿舍，司機均可在宿舍內休息，即至下一回輪到時再重
      覆上開同樣之工作，並非長途開車而無休息空檔，此可自黃正一之行駛日報表
      得知（因黃正一之出勤卡已逾勞動基準法第三十條第三項之一年保存期限而不
      存在，惟自上開日報表亦可得知黃正一之出勤情形），自上開日報表觀之，黃
      正一雖偶有加班情形，惟上開加班時間並非經常性，有時稍晚下班，惟上班時
      間亦晚數小時，亦有約下午四時即下班之情形，且單以十月份為例，休假日數
      即有九日，於黃正一死亡日（八十七年十月三十一日）前數日（即八十七年十
      月二十五日、二十六日、二十七日）尚休假三日，詳如附表所示，而黃正一每
      日行駛之里程數均約二十或三十餘公里，行駛路程並不長，益證黃正一實無因
      工作過度操勞而致死亡情形，何況，黃正一之死亡原因據台灣花蓮地方法院檢
      察署法醫之記載，係「心臟衰竭」「自然死」，而非「過勞死」，上訴人並未
      能舉證黃正一之死亡係因工作過量所導致，兩者之間有何因果關係，原告所指
      黃正一係因工作過度操勞致死亡乙節，顯無足採。
    (三)本件被上訴人有為上訴人投保勞工保險，黃正一死亡後，亦經被上訴人向勞工
      保險局申請死亡給付，惟因黃正一並無配偶、子女及父母、祖父母，而上訴人
      係正一之胞姐、已婚，且於七十九年六月二十日即在花蓮縣汽車駕駛員職業工
      會加保迄今，上訴人顯非無謀生能力專受被保險人黃正一生前扶養為生，所請
      遺屬津貼不符合勞工保險條例第六十三條、及同條例施行細則八十五條、行政
      院勞工委員會八十七年三月九日台八十七勞保二字第００七０五五號函之規定
      ，勞工保險局乃未予准許遺屬津貼；本件被上訴人並曾將黃正一死亡發生經過
      ，函請行政院勞工委員會釋示，是否屬於職業災害，經台灣省政府勞工處函覆
      ：
      「本案勞工黃君既經臺灣花蓮地方法院檢察署相驗屍體證明書記載，死亡原因
      為心臟衰竭、自然死，如與執行職務無相當因果關係者，非屬職業災害」，黃
      正一死亡原因既係因心臟衰竭、自然死，顯非因職業上之原因所致，亦不符合
      勞動基準法第五十九條有關職業災害補償之規定。本件被上訴人為黃正一申請
      喪葬津貼，業經發給喪葬津貼十個月三二二０００元，喪葬津貼之核付不因被
      保險人是否職災死亡而有不同之給付標準。
      理  由
一被上訴人公司法定代理人為甲○○（見卷附經濟部公司執照影本）本件訴訟於原審
  雖被上訴人未經合法代理，訴訟程序顯有瑕疵，惟兩造陳明願由本院審判，因予實
  體判決，合先明。
二本件上訴人於原審起訴主張：上訴人分係黃正一之姊弟，黃正一受雇於被上訴人擔
  任司機，因工作操勞，時有加班，致於工作中過勞死亡，屬於職業災害死亡，因依
  勞動基準法第五十九條第四款「職業災害」之規定請求被上訴人支付死亡補償金，
  被上訴人則以黃正一工作並非特別消耗體力，並無過度加班情形，其死亡原因係自
  然死亡，並非過勞死等語資為抗辯。
三按當事人主張有利於已之事實者，就其事實有舉證之責任，民事訴訟法第二百七十
  七條定有明文。本件上訴人主張黃正一死亡之事實，固據其提出與所述相符之死亡
  證明書影本一份為證，且為被上訴人所是認，惟上訴人主張黃正一係因工作過度負
  荷之「職業災害」而死亡（過勞死），並未舉證以實其說，已難採信，況查：
  勞動基準法第五十九條規定勞工遭遇之職業災害，參照勞工安全衛生法第二條第
    四項規定係謂勞工就業場所之建築物、設備、原料、材料、化學物品、氣體、蒸
    氣、粉塵等或作業活動及其他職業上原因引起之勞工疾病、傷害、殘廢或死亡。
    準此，勞動基準法第五十九條第四款所稱之職業傷害，當指上述雇主提供工作場
    所之安全與衛生設備等職業上原因所致勞工之傷害而言（參見最高法院七十八年
    度台上字第三七一號判決）。是以，上訴人主張黃正一係因職業災害死亡，即應
    證明死亡原因係屬於上述情形。本件上訴人固主張黃正一經常加班，每次開車里
    程自十餘公里至四十公里不等，導致過勞死云云，惟依據被上訴人所提出司機行
    駛日報表（見原審八十九年四月十三日書狀附件），上述里程數係每日行駛總里
    程數，並非單趟里程數，且自八十七年九月二十六日以後，黃正一並非每晚八、
    九點才下班，也有四點鐘就下班情形，參酌每日總里程數僅十公里，應非過量。
    尚不得憑以斷定黃正一經常超量工作。
  再者，黃正一經臺灣花蓮地方法院檢察署檢察官督同法醫師相驗結果，認係「心
    臟衰竭，自然死」，此有原審卷附相驗屍體證明書可稽，自無從據以推斷黃正一
    係「過勞死」；被上訴人向行政院勞工委員會查詢，該會以八十八年六月二十五
    日八八勞五字第一四八六一號函回覆，「本案勞工黃君既經臺灣花蓮地方法院檢
    察署相驗屍體證明書記載，死亡原因為心臟衰竭、自然死，如與執行職務無相當
    因果關係者，非屬職業災害」（見原審卷第五三頁）；惟依據右述工作日報表，
    黃正一生前狀況並無異常之處，其死亡與執行職務應無相當因果關係。
  上訴人復主張，依勞工保險爭議事項審議辦法第二一條規定：「被保險人於作業
    中於工作當場促發疾病，而該項疾病之促發與作業有相當因果關係者，視為職業
    病」，但上訴人並未能證明黃正一之心臟病與上述工作量有關，其主張黃正一係
    因職業災害而死亡，經核亦無足採。
  末查，上訴人聲請訊問法醫胡武雄，惟本院依據前揭事證認黃正一是否因職業災
    害死亡，已超越胡武雄所得證明之事項，（是否工作過勞，非胡某所得證明），
    自無訊問胡某之必要。仍應由本院參酌黃正一前述生前工作情形予以審認。
四本件依上訴人之舉證及本院職權調查證據之結果，俱不能證明黃正一心臟病之突發
  確係工作過勞所致，自不符勞動基準法第五十九條第四款之「職業災害」之要件，
  上訴人又未舉證證明黃正一如在工地有合格急救人員及時加以急救即不致發生死亡
  之結果（即兩者之間有何因果關係存在）上訴人於本院主張被上訴人於工地未設合
  格急救人員乙節，經核與其請求之法律關係無涉，從而，上訴人依據勞動基準法訴
  請被告給付職業害之死亡補償金於法不合，原審駁回，核無不當，上訴人之上訴核
  無理由，應予駁回。
五本案事證已臻明確，兩造其餘主張及所提之證據與判決結果不生影響，均毋庸再予
  審酌，附此說明。
據上論結，本件上訴為無理由，依民事訴訟法第四百四十九條第一項、第七十八條、
第八十五條第一項前段，判決如主文。
中      華      民      國    八十九    年      八      月     十七     日
                                  審判長法官  謝  志  揚
                                        法官  蔡  俊  有
                                        法官  蔣  有  木
右為正本係照原本作成。
如對本判決上訴，須於判決送達後二十日內向本院提出上訴狀，其未表明上訴理由者
，應於上訴後二十日內向本院提出上訴理由書狀（均須按他造當事人之人數附繕本）
上訴時應提出委任律師或具有律師資格之人委任狀；委任有律師資格者，另應附具律
師及格證書及釋明委任人與受任人有民事訴訟法第四百六十六條之一第一項但書或第
二項（詳附註）所定關係之釋明文書影本。
                                    法院書記官  林  明  智
附註：
民事訴訟法第四百六十六條之一（第一項、第二項）：
對於第二審判決上訴，上訴人應委任律師為訴訟代理人。但上訴人或其法定代理人具
有律師資格者，不在此限。
上訴人之配偶、三親等內之血親、二親等內之姻親，或上訴人為法人、中央或地方機
關時，其所屬專任人員具有律師資格並經法院認為適當者，亦得為第三審訴訟代理人
中      華      民      國    八十九    年      八      月      十七    日


司法院資訊處製作；財團法人民間司法改革基金會備份。
